【裁判字號】    89,易,635
【裁判日期】    890728
【裁判案由】    重利
【裁判全文】
臺灣臺北地方法院刑事判決                          八十九年度易字第六三五號
    公  訴  人  臺灣臺北地方法院檢察署檢察官
    被      告  丙○○
右列被告因重利案件，經檢察官提起公訴（八十八年度偵續字第二九一號），本院判
決如左：
    主  文
丙○○無罪。
    理  由
一、公訴意旨略以：被告丙○○於民國（下同）八十五年九月間，趁告訴人丁○○急
    需用錢之際，在台北市○○○路某速食店貸予告訴人新台幣（下同）三十萬元，
    約定利息每十日四萬元，並由告訴人簽發面額三十四萬元之本票作為擔保。嗣因
    告訴人無法清償本息，被告竟於八十六年四月間，以查封告訴人所有坐落台北市
    士林區○○段○○段一二九地號土地，及其上門牌號碼台北市○○路六九一號二
    樓建物之方式，迫使告訴人另行借入六十萬元交予被告，而取得與原本顯不相當
    之重利，因認被告涉有刑法第三百四十四條之重利罪嫌。
二、按犯罪事實應依證據認定之，無證據不得推定其犯罪事實，刑事訴訟法第一百五
    十四條定有明文。又認定不利於被告之事實，須依積極證據，茍積極證據不足為
    不利於被告事實之認定時，即應為有利於被告之認定，更不必有何有利之證據；
    且刑事訴訟法上所謂認定犯罪事實之積極證據，係指適合於被告犯罪事實之認定
    之積極證據而言，雖不以直接證據為限，間接證據亦包括在內，然而無論直接或
    間接證據，其為訴訟上之證明，須於通常一般之人均不致有所懷疑，而得確信其
    為真實之程度者，始得據為有罪之認定，倘其證明尚未達到此一程度，而有合理
    之懷疑存在時，自不能以推測或擬制之方法，以為有罪裁判之基礎，最高法院著
    有三十年上字第八一六號、二十九年上字第三一０五號、七十六年台上字第四九
    八六號、四十年台上字第八六號等判例可資參照。次按刑法第三百四十四條之重
    利罪，須行為人乘他人急迫、輕率或無經驗貸以金錢或其他物品，而取得與原本
    顯不相當之重利，始得成立。又告訴人之告訴，係以使被告受刑事訴追為目的，
    是其陳述是否與事實相符，仍應調查其他事實以資審認，始得為不利被告之認定
    ；被害人之陳述如無瑕疵，且就其他方面調查又與事實相符，固足採為科刑之基
    礎，倘其陳述尚有瑕疵，而在未究明前，遽採為論罪科刑之根據，即難認為適法
    ，最高法院亦分別著有五十二年台上字第一三００號及六十一年台上字第三０九
    九號判例可資參照。訊據被告丙○○堅決否認有何重利犯行，辯稱：丁○○係經
    由其友人乙○○，透過伊友人陳聰明之介紹，請伊代向金主調借款項，告訴人提
    供相關資料後，伊委由甲○○代書進行徵信，支出徵信費用四千元，後金主同意
    借款三十萬元，伊與告訴人約定月息三分，告訴人另須支付伊一分之手續費，借
    款期限三個月，若逾期未還，違約金以每日萬分之二十計算，嗣丁○○屆期未依
    約還款，伊先後委請甲○○代書代筆存證信函三件，支出一萬八千元，催告未果
    ，復請易代書聲請本票裁定，支付一萬五千元，期間丁○○出面與伊洽談和解事
    宜，向伊借款五萬元週轉，後其同意以坐落台北市○○區○○段一小段一二九地
    號土地，及其上門牌號碼台北市○○路六九一號二樓建物設定二胎，請伊另向金
    主借款供之還款，惟其時上開不動產權狀因丁○○積欠另一代書費用而為該代書
    持有中，伊乃代為清償其積欠該代書之費用三萬元，又委託易代書辦理塗銷告訴
    人於上開不動產所虛偽設定之五百萬元抵押權，而支付易代書一萬元，且在此協
    調過程，告訴人又陸續向伊借款三萬多元，故告訴人雖積欠伊六十多萬元，然其
    中利息部分，確僅以月息三分計算，且借款細節均詳細告知告訴人，經其考慮決
    定後，才將款項交付等語。
三ˋ經查，告訴人丁○○自偵查迄本院訊問時，均堅稱當初係約定每十日利息四萬元
    ，並於本院訊問時陳稱約定一個月後還款等語，惟被告所稱借款時約定若逾期未
    還，違約金以每日萬分之二十計算，告訴人嗣未依約還款，被告以存證信函催告
    後，復聲請本票裁定，洽談和解期間，被告又借予告訴人五萬元，並代為清償告
    訴人積欠代書之費用三萬元，及代為辦理塗銷告訴人於上開不動產設定之抵押權
    等情，均經告訴人於本院訊問時陳稱屬實，並有借款契約書影本一紙附卷可稽，
    其中案外人甲○○代書進行本件借款之徵信，收費四千元，代被告書寫存證信函
    三件，收費一萬八千元，代為聲請本票裁定，收費一萬五千元，代為辦理塗銷告
    訴人於上開不動產之抵押權設定，收費一萬元等情，亦據證人甲○○結證屬實，
    並有其開立之收據一紙在卷可稽，又被告於借款前曾告知告訴人，須另收一分手
    續費一節，並據告訴人於其八十九年七月六日書狀中陳稱明確，而均堪信為真實
    。則即令扣除告訴人否認其曾另向被告陸續借得三萬多元，被告嗣於八十六年四
    月間取得之六十萬元，扣除本金三十萬元、徵信費用四千元、手續費九千元（
    300,000 x 1% x 3個月）、違約金九萬元（300,000 x 0.2% x 150日，遲延還款
    約五月之日數）、實現債權費用三萬三千元（18,000 + 15,000）、另借貸告訴
    人五萬元、代告訴人償還三萬元及代債務人塗銷抵押權費用一萬元，合計五十二
    萬六千元後，被告實際上取得之利息，應僅有七萬四千元，核與依告訴人所稱每
    十日四萬元之計算利息方式，被告得取得之利息九十六萬元（40,000 x 240，借
    款期間八個月之日數 x 0.1）有甚大差距，與被告所稱當初係約定月息三分，而
    可取得七萬二千元（300,000 x 3% x 8個月）利息之數額相較，則大致相符。加
    以告訴人於借款時係簽署面額為三十四萬元之本票予被告一節，業據告訴人與被
    告一致陳述無訛，並有本票影本一紙附卷足憑，則若告訴人所稱約定利息每十日
    四萬元，借期一個月之情形為真，被告要求告訴人簽發之本票，其面額應包含借
    款期間內所有利息，而為四十二萬元（300,000 + 40,000 x 3）為是，豈有僅要
    求被告簽發面額為三十四萬元之本票之理？參諸以被告所稱本件徵信費用四千元
    ，月息三分，借款期間三個月，另收手續費一分等情形計算，本件本金三十萬元
    ，加計徵信費用四千元、利息二萬七千元（300,000 x 3% x 3個月）及手續費九
    千元，恰為三十四萬元，而與被告所簽發本票之面額相符，被告所辯僅向告訴人
    收取月息三分之利息，及一分之手續費等語，自堪採信。
四、次查，告訴人雖迭自偵查時起，即表示當時係因生意週轉需要，才向被告借款等
    語，惟不僅告訴人迄本案辯論終結時止，均未能提出任何證據，以證明其於本件
    借款之時有何急迫之情事，且本件借款之發生，原係告訴人至友人案外人乙○○
    住處閒聊，隨口詢問案外人陳聰明得否借款，寫下不動產資料予案外人陳聰明查
    核，二、三天後案外人陳聰明電告案外人乙○○可借得三十萬元，案外人乙○○
    告知告訴人後，告訴人才請案外人乙○○陪同向被告借款等情，業據證人乙○○
    到庭證述綦詳，加以告訴人與被告見面而得知借款條件後，經考慮三日始決定向
    被告借款一節，已據告訴人於八十九年七月六日書狀內陳述明確，告訴人當時經
    營成衣生意，曾以支票向他人調現，亦據其當庭陳述在卷，則本件被告既係經由
    友人介紹，而非自行根據坊間廣告向被告借款，於得知借款條件後，復經三日期
    間之考慮，才決定向被告借貸，且告訴人為經營成衣生意，有借款經驗之人，告
    訴人於借款之時，自無何急迫、輕率或無經驗之情事可言。綜上所述，本件被告
    向告訴人收取之利息，應為月息三分及一分之手續費，核與社會上一般民間借貸
    之利率尚無重大差距，且尚無充分之積極證據，足認告訴人於借款時，確有急迫
    、輕率或無經驗之情事，揆諸前揭說明，被告所為應與刑法第三百四十四條重利
    罪之構成要件有間。此外，本院復查無其他積極證據，足認被告確有起訴之重利
    犯行，不能證明被告犯罪，依法應為無罪之諭知。
據上論斷，應依刑事訴訟法第三百零一條第一項判決如主文。
本案經檢察官許祥珍到庭執行職務。
中    華    民    國      八十九      年        七    月      二十八    日
                                      臺灣臺北地方法院刑事第七庭
                                          法  官  楊代華
右正本證明與原本無異。
如不服本判決，應於判決送達後十日內，向本院提出上訴狀。
                                          書記官  許博為
中    華    民    國      八十九      年        八    月        二      日


司法院資訊處製作；財團法人民間司法改革基金會備份。
